臺灣士林地方法院刑事判決
111年度金訴字第514號
公  訴  人  臺灣士林地方檢察署檢察官
被      告  廖根頡



上列被告因詐欺等案件，經檢察官提起公訴（111年度偵字第883
5號），本院判決如下：
    主  文
廖根頡犯三人以上共同詐欺取財罪，處有期徒刑壹年貳月。
    犯罪事實
一、廖根頡能預見任意提供己身金融帳戶予他人收受來源不明之
    款項，可為他人遂行財產犯罪並掩飾、隱匿詐欺犯罪所得，
    仍不違背其本意，基於三人以上共犯詐欺取財及洗錢之不確
    定故意，於民國110年10月間某日，將其所開立中國信託商
    業銀行帳號000-000000000000號帳戶（下稱本案帳戶）提供
    某真實姓名、年籍均不詳、綽號「阿文」（下稱阿文）之詐
    欺集團成年成員，該詐欺集團成年成員於110年9月起，以通
    訊軟體LINE（下稱LINE）誘騙徐琮翰投資，致徐琮翰陷於錯
    誤，於110年10月19日11時1分許，匯款新臺幣（下同）5萬
    元至本案帳戶中，再由廖根頡於接獲阿文之通知後，於110
    年10月19日14時53分臨櫃將上開款項領出，並依指示前往不
    詳地點，將該款項交付與真實姓名、年籍均不詳、綽號「阿
    冠」（下稱阿冠）之詐欺集團成年成員。
二、案經徐琮翰訴由新北市政府警察局三重分局報告臺灣士林地
    方檢察署 (下稱士林地檢署）檢察官偵查起訴。
    理  由
壹、證據能力部分：
    本案認定犯罪事實所引用之證據，皆無證據證明係公務員違
    背法定程序所取得，又檢察官、被告廖根頡於本院準備程序
    及審理中均同意作為證據（見本院111年度金訴字第514號卷
    【下稱本院卷】第128至129頁、第149至151頁），復經審酌
    該等證據製作時之情況，尚無顯不可信與不得作為證據之情
    形，亦無違法不當與證明力明顯過低之瑕疵，且與待證事實
    具有關聯性，認為以之作為證據應屬適當，依刑事訴訟法第
    158條之4反面解釋及第159條之5規定，認均有證據能力。
貳、實體認定犯罪事實所憑之證據及理由
一、被告之辯解：
　　訊據被告固坦承有於上揭時間、地點提供本案帳戶與阿文，
    並親自將所提領之款項交與阿冠等情不諱，惟矢口否認有何
    犯三人以上共同詐欺取財、洗錢罪等犯行，辯稱略以：我是
    虛擬貨幣的幣商，我之前有認識一個朋友叫阿文，他在去年
    都有陸陸續續跟我買虛擬貨幣，一開始我們都是現金交易，
    後來他說因為疫情嚴重，有些客戶無法現金交易，叫我提供
    本案帳戶及照片給他，然後他打進來的錢就是有問題的款項
    。我根本不認識告訴人徐琮翰（下稱告訴人），我也沒有洗
    錢，我每次都有把虛擬貨幣打到阿文指定的網址，再將提領
    出來的款項以現金交給礦商阿冠，作為跟阿冠購買虛擬貨幣
    之用等語。
二、本案不爭執之事實：
　　不詳之詐欺集團成年成員於110年9月起，以LINE誘騙告訴人
    投資，致告訴人陷於錯誤，於110年10月19日11時1分許，匯
    款5萬元至被告名下所有及所保管之本案帳戶。被告嗣有於1
    10年10月19日14時53分臨櫃將上開款項領出，並將該款項交
    與阿冠等情，業據證人即告訴人於警詢時證述（見士林地檢
    署111年度偵字第8835號卷【下稱偵卷】第9至11頁）明確，
    復有告訴人之臺南市政府警察局永康分局永康派出所受理詐
    騙帳戶通報警示簡便格式表（見偵卷第13頁）、內政部警政
    署反詐騙諮詢專線紀錄表（見偵卷第27至29頁）、金融機構
    聯防機制通報單（見偵卷第37頁）、交易明細（見偵卷第49
    頁）、告訴人與詐欺集團成員間之對話紀錄及集保資金帳戶
    證明等擷圖（見偵卷第51至63頁、第65至73頁、第75至81頁
    ）、本案帳戶之交易明細（見本院卷第37至65頁）等證據在
    卷可稽，且為被告所不爭執（見本院卷第129至130頁），此
    部分之事實，首堪認定。
三、本案爭點
　　被告係以上揭情詞置辯，故本案爭點則為，被告有無能預見
    任意提供己身金融帳戶予他人收受來源不明之款項，可為他
    人遂行財產犯罪並掩飾、隱匿詐欺犯罪所得，仍不違背其本
    意，基於三人以上共同詐欺取財及洗錢之不確定故意，提供
    本案帳戶與阿文，並於接獲阿文之通知後，將所提領之5萬
    元交與阿文所指定之阿冠？抑或是如被告所辯，其所收取及
    交付之款項均為買賣虛擬貨幣之款項？本院認定被告有罪之
    理由，茲分述如下：
(一)金融機構帳戶係本於個人社會信用從事資金流通，具有強烈
    屬人性格，此項理財工具，一般民眾皆得申請使用，並無特
    殊限制，若有藉端向他人蒐集帳戶或帳號者，依通常社會經
    驗，當就其是否為合法用途存疑。尤以近來利用人頭帳戶作
    為詐欺取財之犯罪工具，迭有所聞，此經政府機關、傳播媒
    體廣為宣導周知。被告於案發當時年滿34歲，具有大學肄業
    之學歷，並自陳從事廚師工作（見本院卷第159頁），可見
    其有相當之智識程度及工作經歷，本應深諳此理，竟利用人
    頭帳戶遂行詐欺犯罪手法甚囂塵上之際，在該要求帳號者之
    真實姓名、年籍資料均付之闕如之情況下，枉顧帳戶被利用
    為犯罪工具之危險，將金融機構帳戶資料提供與無法提出任
    何年籍資料之阿文（見本院卷第157頁），任由毫無所悉之
    不詳人士使用，對於詐欺犯罪不法構成要件之實現，雖非有
    意使其發生，然此項結果之發生，顯不違背被告之本意，其
    容任之心態，即屬不確定故意甚明。
(二)又詐欺集團利用車手提領人頭金融機構帳戶款項，迭經報章
    媒體多所披露，並屢經政府廣為反詐騙之宣導，是一般具有
    通常智識之人，應可知悉託詞委託他人臨櫃或以自動付款設
    備提領金融機構帳戶款項再行轉交者，多係藉此取得不法犯
    罪所得，俾隱匿金融機構帳戶內資金實際取得人之身分，以
    逃避追查。被告行為時已年滿34歲，具有大學肄業之學歷，
    復有相當之工作經歷及使用金融機構帳戶之經驗，已如前述
    ，實為具有一定智識程度與社會經驗之成年人，而非年幼無
    知或與社會長期隔絕之人，對上情更無不知之理。被告雖辯
    稱：匯入本案帳戶之款項為阿文向我購買虛擬貨幣所匯的錢
    ，我提領後係將款項交與我購買虛擬貨幣之礦商或幣商阿冠
    等語（見本院卷第158至159頁），並提出水單為憑（見本院
    卷第133頁），然該水單僅為影本而非正本，且不甚清晰，
    其可信性已屬有疑。又細譯上開水單上固載有可能為虛擬貨
    幣USDT之發起、接受地址及轉帳之紀錄，然查無任何資料可
    佐證與被告間存有任何關聯性，或確為被告打幣至該錢包等
    情。若如被告所辯，其與阿文間有多次交易紀錄，且購買之
    虛擬貨幣價值達500萬元以上（見本院卷第151頁），可認其
    與阿文間應有諸多交易往來之紀錄，殊有完全無法提出任何
    資料之理？又被告雖辯稱其係將提領之200萬元交與礦商阿
    冠，然以其交付之款項甚鉅，其與阿冠間應有相當交情或存
    有交易、聯繫之紀錄可憑，其卻稱與阿冠間無任何對話之紀
    錄或無從知悉阿冠之資料（見本院卷第159頁），亦與常情
    相悖。再參諸本案帳戶自110年10月19日開始，有諸多款項
    匯入，總金額逾500萬元（見本院卷第61至65頁），被告既
    然不知阿文、阿冠等人之任何年籍資料，可認其等間未有特
    殊親誼關係，更乏任何信任基礎，苟非匯入本案帳戶之款項
    來源係屬不法，該等人士何須大費周章，復甘冒款項遭被告
    侵吞之風險，而將款項匯入仍由被告支配管領之本案帳戶之
    理。凡此各節均與常情有違，俱徵被告主觀上對於該款項之
    來源係屬不法，應有所認識及預見，其上揭所辯，未有相關
    證據可憑且與常情相違，不足採信。
(三)參以現今詐欺集團分工細膩，行事謹慎，縱人頭金融機構帳
    戶已在詐欺集團成員掌握中，然於尚未提領之前，該帳戶仍
    有隨時遭通報列管警示之風險，是詐欺集團派遣前往實際取
    款之人，關乎詐欺所得能否順利得手，且因遭警查獲或銀行
    通報之風險甚高，參與取款者必須隨時觀察環境變化以採取
    應變措施，否則取款現場如有突發狀況，將導致詐騙計畫功
    敗垂成，若取款者確實毫不知情，其於提領之後將款項私吞
    ，抑或在提領或交付款項過程中發現己身係在從事違法之詐
    騙工作，更有可能為求自保而向檢警或銀行人員舉發，如此
    非但無法領得詐欺所得，甚且牽連集團其他成員，是詐欺集
    團斷無可能任令對詐騙行為毫無所悉者擔任實際提領款項之
    人，足徵被告就其提領、轉交之款項為詐騙之不法所得一情
    ，必然有所認識及預見甚明。
(四)按行為人對於構成犯罪之事實，明知並有意使其發生者，為
    故意。行為人對於構成犯罪之事實，預見其發生而其發生並
    不違背其本意者，以故意論，刑法第13條定有明文。是故意
    之成立，不以對於構成犯罪之事實，明知並有意使其發生為
    必要，僅需對於構成犯罪之事實、結果，預見其發生，而其
    發生並不違背其本意即為已足。亦即倘行為人認識或預見其
    行為會導致某構成要件實現（結果發生），縱其並非積極欲
    求該構成要件實現（結果發生），惟為達到某種目的而仍容
    任該結果發生，亦屬法律意義上之容任或接受結果發生之「
    間接故意」，此即前揭法條所稱之「以故意論」。而共同正
    犯之意思聯絡，不以彼此間犯罪故意之態樣相同為必要，蓋
    刑法第13條第1項雖屬確定故意（直接故意），同條第2項則
    屬不確定故意（間接故意），惟不論「明知」或「預見」，
    僅係認識程度之差別，不確定故意於構成犯罪事實之認識無
    缺，與確定故意並無不同，進而基此認識「使其發生」或「
    容認其發生（不違背其本意）」，共同正犯間在意思上乃合
    而為一，形成意思聯絡（最高法院103年度台上字第2320號
    判決意旨參照）。承前所述，被告依詐欺集團成員指示提領
    告訴人所匯入之款項，乃阿文及所屬詐欺集團成員詐欺告訴
    人所得贓款一情，並未逸脫被告預見之範圍，然被告無視於
    此，仍依詐欺集團成員指示提領款項，再交付詐欺集團成員
    阿冠繳回，使原匯入該帳戶之不法贓款去向難以追查，以此
    方式，參與阿文、阿冠及所屬詐欺集團成員詐欺取財之部分
    犯行，主觀上即係對其行為成為詐欺集團犯罪計畫之一環，
    而促成犯罪既遂之結果予以容任，是被告雖無積極使詐欺取
    財、洗錢犯罪發生之欲求，然其仍有縱為阿文、阿冠及所屬
    詐欺集團成員提領之款項為詐欺財產犯罪所得，亦任其發生
    而不違背本意之意思。揆諸前揭說明，足認被告有與阿文、
    阿冠及其他實行詐術之詐欺集團成員共同詐欺取財及洗錢之
    不確定故意至明。
(五)按共同正犯之成立，祇須具有犯意之聯絡，行為之分擔，既
    不問犯罪動機起於何人，亦不必每一階段犯行，均經參與。
    共同實行犯罪行為之人，在合同意思範圍內，各自分擔犯罪
    行為之一部，相互利用他人之行為，以達其犯罪之目的者，
    即應對於全部所發生之結果，共同負責。共同正犯間，非僅
    就其自己實行之行為負其責任，並在犯意聯絡之範圍內，對
    於他共同正犯所實行之行為，亦應共同負責。又共同正犯不
    限於事前有協議，即僅於行為當時有共同犯意之聯絡者亦屬
    之，且表示之方法，不以明示通謀為必要，即相互間有默示
    之合致亦無不可。被告提供個人金融機構帳戶與阿文及所屬
    詐欺集團成員使用，復依詐欺集團成員指示提領款項，交付
    阿冠之詐欺集團成員繳回，所參與者係詐欺取財之構成要件
    即取財階段行為，被告雖非確知阿文、阿冠及所屬詐欺集團
    其他成員之分工細節，然被告既可預見其所參與者，為詐欺
    集團取得告訴人財物之全部犯罪計劃之一部分行為（取財行
    為），其等相互利用分工，而共同達成不法所有之犯罪目的
    ，自應就所參與並有犯意聯絡之犯罪事實同負全責，故被告
    辯稱其對於阿文、阿冠所詐欺告訴人之犯罪內容均不知悉等
    情，不足以作為其脫免罪責之理由。
(六)綜上，被告上揭所辯，均不足採信。本案事證明確，被告上
    揭犯行堪以認定，應予依法論科。　　　
四、論罪科刑
(一)洗錢防制法於105年12月28日修正公布，並於106年6月28日
    生效施行（下稱新法）。修正前該法（下稱舊法）將洗錢行
    為區分為將自己犯罪所得加以漂白之「為自己洗錢」及明知
    是非法資金，卻仍為犯罪行為人漂白黑錢之「為他人洗錢」
    兩種犯罪態樣，且依其不同之犯罪態樣，分別規定不同之法
    定刑度。惟洗錢犯罪本質在於影響合法資本市場並阻撓偵查
    ，不因為自己或為他人洗錢而有差異，且洗錢之行為模式不
    祇一端，上開為自己或為他人洗錢之二分法，不僅無助於洗
    錢之追訴，且徒增實務事實認定及論罪科刑之困擾。故而為
    澈底打擊洗錢犯罪，新法乃將洗錢行為之處置、多層化及整
    合等各階段，全部納為洗錢行為，而於新法第2條規定：「
    本法所稱洗錢，指下列行為：一、意圖掩飾或隱匿特定犯罪
    所得來源，或使他人逃避刑事追訴，而移轉或變更特定犯罪
    所得。二、掩飾或隱匿特定犯罪所得之本質、來源、去向、
    所在、所有權、處分權或其他權益者。三、收受、持有或使
    用他人之特定犯罪所得。」且為避免舊法時期過度限縮洗錢
    犯罪成立之可能，亦模糊前置犯罪僅在對於不法金流進行不
    法原因之聯結而已，造成洗錢犯罪成立門檻過高，洗錢犯罪
    難以追訴。故新法就其中採取門檻式規範者，明定為最輕本
    刑為6個月以上有期徒刑之罪，並將「重大犯罪」之用語，
    修正為「特定犯罪」；另增列未為最輕本刑為6個月以上有
    期徒刑之罪所涵括之違反商標法等罪，且刪除有關犯罪所得
    金額須在5百萬元以上者，始得列入前置犯罪之限制規定，
    以提高洗錢犯罪追訴之可能性。從而新法第14條第1項所規
    範之一般洗錢罪，必須有第3條規定之前置特定犯罪作為聯
    結，始能成立。以日益猖獗之詐欺集團犯罪為例，詐欺集團
    向被害人施用詐術後，為隱匿其詐欺所得財物之去向，而令
    被害人將其款項轉入該集團所持有、使用之人頭帳戶，並由
    該集團所屬之車手前往提領詐欺所得款項得逞，檢察官如能
    證明該帳戶內之資金係本案詐欺之特定犯罪所得，即已該當
    於新法第14條第1項之一般洗錢罪。另過去實務認為，行為
    人對犯特定犯罪所得之財物或利益作直接使用或消費之處分
    行為，或僅將自己犯罪所得財物交予其他共同正犯，祇屬犯
    罪後處分贓物之行為，非本條例所規範之洗錢行為，惟依新
    法規定，倘行為人意圖掩飾或隱匿特定犯罪所得來源，而將
    特定犯罪所得直接消費處分，甚或交予其他共同正犯予以隱
    匿，而由共同正犯以虛假交易外觀掩飾不法金流移動，即難
    認僅單純犯罪後處分贓物之行為，應仍構成新法第2條第1或
    2款之洗錢行為（最高法院108年度台上字第2425號、第2500
    號判決意旨參照）。
(二)告訴人遭詐騙匯款至本案帳戶，該款項係阿文、阿冠及所屬
    詐欺集團成員犯刑法第339條之4第1項第2款之罪而得，自屬
    特定犯罪之所得，被告交付個人金融機構帳號，供阿文、阿
    冠所屬詐欺集團作為本案向告訴人收取詐騙款項之人頭帳戶
    ，復又依詐欺集團成員指示提領帳戶內之金錢後，交付與阿
    冠之詐欺集團成員，而為傳遞，即足掩飾、隱匿該等特定犯
    罪所得之去向、所在，自已該當洗錢防制法第2條第2款、第
    14條第1項之一般洗錢行為。
(三)核被告所為，係犯刑法第339條之4第1項第2款之三人以上共
    同詐欺取財罪及洗錢防制法第2條第2款、第14條第1項之一
    般洗錢罪。
(四)被告與阿文、阿冠及所屬詐欺集團成員間，就上開加重詐欺
    取財、洗錢罪等犯行，有犯意聯絡及行為分擔，均為共同正
    犯。
(五)又刑法上一行為而觸犯數罪名之想像競合犯存在之目的，在
    於避免對於同一不法要素予以過度評價。自然意義之數行為
    ，得否評價為法律概念之一行為，應就客觀構成要件行為之
    重合情形、主觀意思活動之內容、所侵害之法益與行為間之
    關連性等要素，視個案情節依社會通念加以判斷。刑法刪除
    牽連犯之規定後，原認屬方法目的或原因結果，得評價為牽
    連犯之二犯罪行為間，如具有局部之同一性，或其行為著手
    實行階段可認為同一者，得認與一行為觸犯數罪名之要件相
    侔，依想像競合犯論擬。倘其實行之二行為，無局部之重疊
    ，行為著手實行階段亦有明顯區隔，依社會通念難認屬同一
    行為者，應予分論併罰。經查，被告提供本案帳戶與阿文所
    屬詐欺集團收取向告訴人詐取之金錢後，再以提領現金轉交
    詐欺集團成員阿冠之方式，製造金流斷點，被告作為詐欺犯
    罪取款之一環，於取款後掩飾、隱匿犯罪所得，其詐欺取財
    及洗錢行為具有局部之同一性，以評價為法律上之一行為較
    為合理，應認係以一行為觸犯三人以上共同詐欺取財、洗錢
    二罪，為想像競合犯，應依刑法第55條前段規定，從一重之
    三人以上共同詐欺取財罪論處。
(六)量刑：
　　爰以行為人之責任為基礎，審酌被告正值青壯，可預見提供
    個人金融機構帳戶，並提領匯入款項轉交他人，恐係參與詐
    欺集團之犯罪行為，竟仍貿然為之，危害社會治安，欠缺尊
    重他人財產法益之守法觀念，行為偏差，非僅造成告訴人受
    有5萬元之財產損失，更製造金流斷點，掩飾、隱匿詐欺集
    團之不法所得去向、所在，危害金融市場及民生經濟，應予
    非難；並考量被告於本案前未有因故意犯罪經法院判決有罪
    確定之前科素行（見本院卷第163至167頁之臺灣高等法院被
    告前案紀錄表）；參以被告於本院審理中自陳：大專肄業，
    未婚，從事廚師工作、月入3萬5千元等語（見本院卷第159
    頁）之教育、智識程度暨家庭經濟生活狀況，並衡酌被告犯
    罪之動機、目的、手段、所獲利益，復念及被告於本案犯罪
    結構中，係受其他成員指揮、依指示行事之角色，尚非核心
    地位之涉案情節及參與程度；暨被告犯罪後始終否認犯行，
    且未能與告訴人達成和解，賠償其所受損失，於犯後態度無
    從為更有利考量，及告訴人表示：量刑請依法處理等語（見
    本院卷第19頁）之量刑意見等一切情狀，量處如主文所示之
    刑。　　
五、犯罪所得沒收部分：　
　　被告提供本案帳戶與阿文、阿冠及所屬詐欺集團成員使用，
    雖未扣案，惟該帳戶經列管為警示帳戶，應無再作非法用途
    之虞，其沒收與追徵欠缺刑法上之重要性，依刑法第38條之
    2第2項規定，不予宣告沒收、追徵。又被告提領告訴人所匯
    款之5萬元，業已全數轉交阿冠之詐欺集團成員，為被告上
    揭所自承在卷，復無證據足以證明被告有實際獲取犯罪所得
    ，自無從諭知沒收、追徵，附此敘明。
據上論斷，應依刑事訴訟法第299條第1項前段，洗錢防制法第2
條第2款、第14條第1項，刑法第11條前段、第28條、第339條之4
第1項第2款、第55條前段，刑法施行法第1條之1第1項，判決如
主文。
本案經檢察官蔡東利提起公訴，檢察官林在培到庭執行職務。
中　　華　　民　　國　　111 　年　　12　　月　　20　　日
                  刑事第六庭審判長法  官  雷雯華  
　　　　　　　　　　              法  官  李建忠
　　　　　　　　　　              法  官  林哲安
以上正本證明與原本無異。
如不服本判決，應於判決送達後20日內向本院提出上訴書狀，並應敘述具體理由；其未敘述上訴理由者，應於上訴期間屆滿後20日內向本院補提理由書（均須按他造當事人之人數附繕本），「切勿逕送上級法院」。告訴人或被害人如對於本判決不服者，應具備理由請求檢察官上訴，其上訴期間之計算係以檢察官判決正本送達之日期為準。因疫情而遲誤不變期間，得向法院聲請回復原狀。　　　　　　　　　　
　　　　　　　　　　              書記官  温育儷
中　　華　　民　　國　　111 　年　　12　　月　　21　　日
 
附錄本案論罪科刑法條全文：
中華民國刑法第339條之4
犯第339條詐欺罪而有下列情形之一者，處1年以上7年以下有期
徒刑，得併科1百萬元以下罰金：
一、冒用政府機關或公務員名義犯之。
二、三人以上共同犯之。
三、以廣播電視、電子通訊、網際網路或其他媒體等傳播工具，
    對公眾散布而犯之。
前項之未遂犯罰之。
洗錢防制法第2條
本法所稱洗錢，指下列行為：
一、意圖掩飾或隱匿特定犯罪所得來源，或使他人逃避刑事追訴
    ，而移轉或變更特定犯罪所得。
二、掩飾或隱匿特定犯罪所得之本質、來源、去向、所在、所有
    權、處分權或其他權益者。
三、收受、持有或使用他人之特定犯罪所得。
洗錢防制法第14條
有第二條各款所列洗錢行為者，處7年以下有期徒刑，併科新臺
幣5百萬元以下罰金。
前項之未遂犯罰之。
前二項情形，不得科以超過其特定犯罪所定最重本刑之刑。